臺灣新竹地方法院刑事判決
                                   110年度訴字第240號
公  訴  人  臺灣新竹地方檢察署檢察官
被      告  朱彥禎


上列被告因偽造文書案件，經檢察官提起公訴（110年度偵字第1
86號），被告於本院準備程序中，就被訴事實為有罪之陳述，經
告知被告簡式審判程序之旨，並聽取檢察官及被告之意見後，本
院裁定依簡式審判程序審理，判決如下：
    主  文
朱彥禎犯行使偽造私文書罪，處有期徒刑肆月，如易科罰金，以
新臺幣壹仟元折算壹日。
未扣案之犯罪所得陸拾肆萬貳仟柒佰元沒收，於全部或一部不能
沒收或不宜執行沒收時，追徵其價額。
    事  實
一、朱彥禎為朱德金之胞妹，其等之母朱玉梅於民國108年2月15
    日16時30分許死亡，朱彥禎明知朱玉梅死亡後，其權利能力
    已然消滅，無法再授權他人以其名義提領款項，且自朱玉梅
    死亡後，其所有之中華郵政股份有限公司竹東郵局（下稱竹
    東郵局）帳號00000000000000號帳戶（下稱竹東郵局帳戶）
    內之存款，均屬遺產之範疇，歸由全體繼承人即朱玉梅之子
    女朱德金、朱彥禎等人公同共有，未經全體繼承人填具繼承
    存款申請書或同意委任代理人，並檢具相關證件，依據銀行
    公會所定繼承存款請領程序辦理，不得提領存款。詎朱彥禎
    竟基於行使偽造私文書之犯意，未經朱德金同意或授權，於
    108年2月16日10時34分許，持朱玉梅前開帳戶之存摺、印章
    ，前往新竹縣○○鎮○○路000號竹東郵局，在空白郵政存簿儲
    金提款單之局號帳號欄填載前揭帳戶號碼，並在提款金額欄
    分別填寫「捌拾玖萬伍仟捌佰元」、「895800」等內容，且
    在該郵政存簿儲金提款單「請蓋原留印鑑」欄內，盜用朱玉
    梅印章蓋用「朱玉梅」印文2枚，而偽造前開郵政存簿儲金
    提款單，再持之交予竹東郵局不知情之承辦人員行使，用以
    表示提領該帳戶存款之意，使承辦人員將現金新臺幣（下同
    ）89萬5,800元如數交付予朱彥禎，足生損害於朱德金及竹
    東郵局對於存款帳戶管理之正確性。
二、案經朱德金訴由臺灣新竹地方檢察署（下稱新竹地檢署）檢
    察官偵查後起訴。
    理  由
壹、程序事項
    本案被告朱彥禎所犯行使偽造私文書犯行，係非死刑、無期
    徒刑、最輕本刑為3年以上有期徒刑之罪，或高等法院管轄
    第一審之案件，被告於本院準備程序進行中，就被訴事實為
    有罪之陳述，經本院認合於刑事訴訟法第273條之1第1項之
    規定，裁定進行簡式審判程序，合先敘明。又按簡式審判程
    序之證據調查，不受第159條第1項之限制，刑事訴訟法第27
    3條之2定有明文，是於行簡式審判程序之案件，被告以外之
    人於審判外之陳述，除有其他不得作為證據之法定事由外，
    應認具有證據能力。本判決所援引被告以外之人於審判外之
    陳述，因本案採行簡式審判程序，復無其他不得作為證據之
    法定事由，依上開說明，應認具有證據能力。
貳、實體事項
一、認定犯罪事實所憑之證據及認定之理由
　  上開犯罪事實，業據被告於偵查中及本院準備、簡式審理程
    序中均坦承不諱（見新竹地檢署108年度他字第2983號卷【
    下稱他卷】第81頁背面、第99頁、第116頁背面至第117頁，
    本院卷第28頁至第29頁、第36頁、第37頁），核與證人即告
    訴人朱德金於偵查中之指訴（見他卷第3頁至其背面、第76
    頁至其背面、第81頁背面）大致相符，且有被告及告訴人之
    母朱玉梅死亡證明書影本、中華郵政股份有限公司108年9月
    27日儲字第1080223057號函所附本案帳戶之帳戶基本資料、
    105年1月1日至108年9月22日客戶歷史交易清單、108年2月1
    6日郵政存簿儲金提款單影本各1份（見他卷第4頁、第26頁
    、第27頁至第31頁、第25頁至其背面）在卷可稽，足認被告
    前揭任意性之自白核與事實相符，本案事證明確，被告前揭
    行使偽造私文書犯行，堪以認定，應依論罪科刑。
二、論罪科刑
　㈠論罪罪名
　⒈按人之權利能力，始於出生，終於死亡，民法第6條定有明文
    。被繼承人死亡時，其權利能力即喪失，權利主體已不存在
    ，自不能以被繼承人名義為法律行為。縱被繼承人生前曾授
    權他人為之，亦因其死亡而授權關係歸於消滅，仍不得再以
    被繼承人之名義為法律行為。倘以被繼承人名義製作文書，
    當屬無權製作之偽造行為，若足以生損害於公眾或他人，即
    難辭偽造文書罪責。而銀行存款戶亡故後，其繼承人欲提領
    被繼承人之存款時，應由申請人提示存款證明、存款人死亡
    證明書、戶籍謄本、遺產稅繳清證明書、可確認為合法繼承
    人之證明、繼承存款申請書、繼承系統表、繼承人印鑑證明
    ，若繼承人有一人以上，而委任一人代表領款，除上述文件
    外，應另提出全體繼承人簽章之委託書或拋棄繼承權聲明書
    ，繼承人於提領被繼承人存款時，自應循上開途徑為之，尚
    非得由其中部分繼承人，擅自提領處分被繼承人所遺留之財
    產。另按刑法上之偽造文書罪，以足以生損害於公眾或他人
    為必要，所謂足以生損害，係指他人有可受法律保護之利益
    ，因此遭受損害或有遭受損害之虞而言，不以實際發生損害
    為必要。是刑法第210條之偽造私文書罪，祇須所偽造之私
    文書有足以生損害於公眾或他人之虞為已足，至公眾或他人
    是否因該私文書之偽造而受到實質損害，則非所問；如未經
    被繼承人之全體繼承人同意，即偽以被繼承人名義製作取款
    憑條，提領被繼承人帳戶內之存款，其行為自有足以生損害
    於其餘繼承人之虞，至於其所提領之款項是否非被繼承人之
    遺產及提領之用途為何，均與其行為是否刑法第216條、第2
    10條行使偽造私文書罪之犯罪構成要件該當，並不生影響。
　⒉查本案被告明知其母朱玉梅業於108年2月15日16時30分許死
    亡，當亦知悉自斯時起朱玉梅之遺產屬於全體繼承人公同共
    有，未經全體繼承人之同意或授權，不得擅自處分，然被告
    竟未經其他繼承人即告訴人同意或授權，於翌日即108年2月
    16日10時34分許，至竹東郵局填寫該帳戶之郵政存簿儲金提
    款單，並盜蓋朱玉梅之印章在該郵政存簿儲金提款單上後持
    以行使，用以向不知情之承辦人員表示提領前揭帳戶存款之
    意，而足生損害於竹東郵局對於存款帳戶管理之正確性及其
    他繼承人即告訴人之繼承利益，自成立行使偽造私文書罪至
    明。又縱認被告曾經朱玉梅生前授權得任意提領本案帳戶內
    存款，然朱玉梅既已死亡，其權利能力及生前所為授權均已
    消滅，被告猶以朱玉梅之名義提款，仍無解於行使偽造私文
    書之罪責。是核被告所為，係犯刑法第216條、第210條之行
    使偽造私文書罪。
  ㈡被告於郵政存簿儲金提款單上盜蓋朱玉梅印章之該行為，係
    偽造私文書之階段行為；又其偽造私文書後持以行使，偽造
    私文書之低度行為應為行使偽造私文書之高度行為所吸收，
    不另論罪。
  ㈢爰以行為人責任為基礎，審酌被告前未有何論罪科刑暨執行
    紀錄，此有臺灣高等法院被告前案紀錄表1份（見本院卷第4
    1頁）附卷憑參，足見其素行良好，其明知朱玉梅已死亡，
    竟未採取正當程序處理遺產事宜，一時失慮即於前揭時地在
    郵政存簿儲金提款單上盜蓋被繼承人朱玉梅之印鑑，以領取
    帳戶存款，足生損害於金融機構對於客戶存款管理之正確性
    及其他法定繼承人對於遺產管理、分配之權益，所為實屬不
    該，惟念被告提領遺產存款之動機係為支付朱玉梅喪葬費用
    及其胞弟骨灰罐等，並非均供己私用，且考量被告於本案偵
    審階段均能坦認犯行，其犯後態度尚稱良好，復有意願與告
    訴人和解，奈何雙方認知差距過大致未能成立，是不能以此
    為過度不利於被告之量刑，兼衡被告自述現開設牛肉麵店為
    業、店內成本及生活開銷持平、未婚、與成年子女同住之家
    庭經濟狀況及高中畢業之教育程度（見本院卷第38頁）等一
    切情狀，量處如主文所示之刑，並諭知易科罰金之折算標準
    。
三、關於沒收部分
  ㈠犯罪所得，屬於犯罪行為人者，沒收之；第1項及第2項之犯
    罪所得，包括違法行為所得、其變得之物或財產上利益及其
    孳息；宣告前2條之沒收或追徵，有過苛之虞、欠缺刑法上
    之重要性、犯罪所得價值低微，或為維持受宣告人生活條件
    之必要者，得不宣告或酌減之，刑法第38條之1第1項、第4 
    項、第38條之2第2項分別定有明文。查本案被告持前揭偽造
    之郵政存簿儲金提款單向竹東郵局行使，共領得現金89萬8,
    500元，該部分固均為其犯罪所得，惟其中25萬3,100元係其
    用以支付辦理朱玉梅之喪葬費用，業經被告於偵查中提出各
    該單據共4紙（見他卷第125頁至第128頁）為據，告訴人對
    此喪葬費用亦表示沒有意見等語（見他卷第116頁背面），
    是本院認就該部分犯罪所得倘仍予宣告沒收，實對被告失之
    過苛，故本院認應依刑法第38條之2第2項規定就被告上開犯
    罪所得金額予以酌減，就前揭屬朱玉梅之喪葬費用不予宣告
    沒收，惟其餘所得共64萬2,700元（計算式：89萬5,800元－2
    5萬3,100元＝64萬2,700元），其用途或流向既未經其他繼承
    人即告訴人同意，亦非全體繼承人之當然必要支出，自應認
    仍屬被告之任意處分，是就該等部分尚難認有刑法第38條之
    2第2項之適用，自應依同法第38條之1第1項規定宣告沒收之
    。至被告於偵查中固供稱朱玉梅之喪葬費用為23萬3,100元
    等語（見他卷第116頁背面），惟經核算其提出之單據，該
    部分款項金額確為25萬3,100元無訛，是其所述應有誤會，
    附此敘明。
　㈡另按偽造之印章、印文或署押，不問屬於犯人與否，沒收之
    ，刑法第219條定有明文。次按盜用他人真正印章所蓋用之
    印文並非偽造印章之印文，不在刑法第219條所定必須沒收
    之列。查被告於本案郵政存簿儲金提款單「請蓋原留印鑑」
    欄上蓋印之朱玉梅印文共2枚，乃係盜用真正印章所蓋用之
    印文，則該等印文均非屬偽造，揆諸前開說明，本院自無從
    依刑法第219條規定對該等由真正印章蓋用而成之印文宣告
    沒收；至被告偽造之郵政存簿儲金提款單，既經被告提出並
    交付予竹東郵局收執而為行使，即非屬被告所有，亦非第三
    人即竹東郵局無正當理由取得，且非義務沒收之物或違禁物
    ，同爰不為沒收之諭知。
據上論斷，應依刑事訴訟法第273條之1第1項、第299條第1項前
段，判決如主文。
本案經檢察官賴佳琪提起公訴，檢察官劉正祥到庭執行職務。
中　　華　　民　　國　　110 　年　　5 　　月　　27　　日
                  刑事第二庭    法  官   江宜穎  
以上正本證明與原本無異。
如不服本判決應於收受本判決後20日內向本院提出上訴書狀，上
訴書狀應敘述具體理由。上訴書狀未敘述上訴理由者，應於上訴
期間屆滿後20日內補提理由書狀於本院(均須按他造當事人之人
數附繕本)「切勿逕送上級法院」。
中　　華　　民　　國　　110 　年　　5 　　月　　27　　日
                                書記官   林欣緣
附錄本案論罪科刑法條：
中華民國刑法第216條
（行使偽造變造或登載不實之文書罪）
行使第210條至第215條之文書者，依偽造、變造文書或登載不實
事項或使登載不實事項之規定處斷。
中華民國刑法第210條
（偽造變造私文書罪）
偽造、變造私文書，足以生損害於公眾或他人者，處5年以下有
期徒刑。